福建高等法院金門分院交通事件裁定　　　96年度交抗字第1號
抗　告　人
即受處分人　甲○○
上列抗告人因違反道路交通管理處罰條例聲明異議案件，不服福
建金門地方法院，中華民國96年6月6日所為裁定（96年度交聲字
第7號），提起抗告，本院裁定如下：
    主  文
抗告駁回。
    理  由
一、本件原裁定意旨略以：抗告人即異議人即受處分人甲○○於
    民國 95年5月29日11時50分許，駕駛車牌號碼VX-858號營業
    用小客車進入金門縣警察局金沙警察所，表示要報案，因員
    警發現異議人臉色泛紅且身上有濃厚的酒味，遂對異議人進
    行呼氣酒精濃度之測試檢定，異議人經 3次施測，均以不配
    合之方式拒絕正常呼氣，屢經勸導無效，遂以異議人有拒絕
    接受道路交通管理處罰條例第 35條第1項測試檢定之違規行
    為為由，當場製單舉發，並由異議人當場收受該舉發通知單
    。異議人之父乃於95年6 月15日檢附署立金門醫院（下稱金
    門醫院）診斷證明書，以異議人患有其他精神疾病為由提出
    申訴，經金門縣警察局於95年6月16日金警交字第095000812
    9 號函覆，請原處分機關即金門縣公路監理所予以撤銷免罰
    ，但因異議人係持有職業駕照，以駕駛計程車為業，對於搭
    載之乘客顯有安全上之威脅，故請監理所依法註銷其職業駕
    駛資格。異議人不服，又於95年12月5 日檢附金門醫院95年
    11月21日所開立「目前無精神病」之診斷證明書，向金門縣
    政府提起訴願，原處分機關遂於96年1月15日依監理字第096
    0000334 號函撤銷原處分並恢復其職業駕駛資格。因異議人
    提出金門醫院之診斷證明書證明其並無精神病，則先前拒絕
    酒測免罰之原因已不存在，故原處分機關依據金門縣警察局
    96年3 月23日金警交字第0960004120號函辦理，函知異議人
    依違反道路交通管理處罰條例第35條第4 項到案裁處，並於
    96年5月1日依道路交通管理處罰條例第35條第4 項規定裁處
    異議人罰鍰新臺幣6 萬元並吊銷駕駛執照。異議人雖以其並
    非不配合酒測，而係因精神障礙導致不知配合，故依行政罰
    法第9條第3項規定，異議人之行為應為免罰，又裁決所既已
    宣示免罰，即無從廢止，又原處分機關於96年5月1日方為裁
    決，亦已逾期云云。惟查：(一)異議人當日確有喝酒，此經異
    議人之父王天進陳述甚明。(二)異議人前固曾提出金門醫院95
    年5月3日所出具之診斷證明書，證明異議人患有其他精神病
    ，然嗣經原處分機關就異議人所提出之診斷證明向金門醫院
    函查，經金門醫院函覆稱：「王君診斷為酒精性精神病，合
    併心情疾患，如果病人在酒精中毒狀態下，其行為能力將可
    能受到影響，此刻可視為精神耗弱或甚至心神喪失。王君如
    未處於酒精中毒或幻覺情形下，其精神狀態接近正常人」，
    此有金門醫院95年10月18日衛署金醫師字第0950005142號函
    在卷可稽。參酌異議人所提出金門醫院95年11月21日所出具
    記載目前無精神病之診斷證明書，可知異議人在未飲酒時，
    其精神狀態與常人無異，故金門醫院95年11月21日所出具之
    診斷證明書乃記載目前無精神病，惟在飲用酒精後，則引發
    酒精性精神病，行為能力將可能受到影響。95年5 月29日案
    發當日，異議人在飲用高粱酒之後，駕車外出，即便當時異
    議人之精神狀態因受酒精影響而陷入因精神障礙或其他心智
    缺陷，致不能辨識其行為違法或欠缺依其辨識而行為之能力
    者，或致其辨識行為違法或依其辨識而行為之能力，顯著減
    低者，亦因異議人是自己故意飲用高粱酒而自陷精神障礙之
    狀態，依行政罰法第9條第5項之規定，亦不能免罰。故異議
    人主張，其於拒絕接受酒精檢測時，因精神病發，精神恍惚
    ，依行政罰法第9條第3項之規定，其拒絕接受酒精檢測之行
    為應屬免罰等語，即非有理。另異議人之父親陳稱，異議人
    因「卡到陰」（即俗稱中邪），案發當時是因為卡到陰，腦
    袋一片空白，無法積極配合酒測，不是不願意酒測等語，然
    異議人自己所提出之金門醫院診斷證明及金門醫院之覆函所
    載，可見異議人是因為患有酒精性精神病，在酒精的影響下
    ，會對行為能力有所影響，因此異議人之恍惚純屬飲酒造成
    ，異議人之父所稱異議人卡到陰，而無法接受酒測，實屬無
    稽。(三)異議人雖主張原處分（單號T00000000 ）既已經原處
    分機關宣告為免罰，即屬確定之授益處分，非有行政程序法
    第123 條所規定之情形，不得廢止合法之授益處分，本案並
    無行政程序法第123 條所規定之情形，原處分機關不得廢止
    原免罰之處分。然查，原處分經原處分機關對於異議人作成
    免罰之處分，因異議人於95年6 月15日檢附金門醫院診斷證
    明患有其他精神疾病為由提出申訴，經金門縣警察局於95年
    6 月16日金警交字第0960008129號函覆，由原處分機關撤銷
    原處分予以免罰之處分。該撤銷原科處罰鍰及吊銷駕照之處
    分，而另為免罰處分，並非授與當事人任何利益，應非屬授
    益行政處分，於作成行政處分之基礎事實發生變更時，自無
    不得變更原處分之限制。異議人主張原處分機關前以對異議
    人作成免罰之處分，未有行政程序法第123 條所規定之原因
    ，不得廢止原免罰之授益處分，顯有誤解。(四)末查，異議人
    以其違規是在95年5 月29日，原處分機關遲至96年5月1日方
    為裁決，已違反「違反道路交通管理事件統一裁罰基準及處
    理細則」第44條第1 項之規定。異議人依據違反道路交通管
    理事件統一裁罰基準及處理細則第44條第1 項，認處罰機關
    應於違反道路交通管理事件行為人，未依規定自動繳納罰鍰
    ，或未依規定到案聽候裁決，處罰機關應依基準表於舉發違
    反道路交通管理事件通知單送達且逾越應到案期限60日之3
    個月內逕行裁決之，惟查，上開規定係屬行政規則，端在促
    使各處罰機關儘速處理，以免形成積案，導致無法達成交通
    管理之目的，本件原處分機關未依上開細則規定於舉發單送
    達後且逾越應到案期限60日之3 個月內依基準表逕行裁罰，
    係因異議人以其患有精神病為由提出申訴，致未能在規定期
    限內為裁罰，並非原處分機關有處分遲延或行政管理之缺失
    ，且此一規定之目的僅在促使處分機關儘速處理，並非謂逾
    期所為之處分即屬違法，原處分機關所作成之裁決處分仍屬
    合法有效。是以，異議人以原處分機關未在「違反道路交通
    管理事件統一裁罰基準及處理細則」第44條第1 項所規定之
    裁罰期限內作成裁罰處分，其處分有違法情事，亦非有理，
    爰駁回抗告人之異議。
二、抗告意旨略稱：
（一）抗告人係因精神疾病精神恍惚導致無法配合酒測，並非拒
      絕酒精濃度測試之檢定。而行政罰法第9條第5項之規定，
      即學理上所謂「原因自由行為之規範。按行為人於行為時
      無責任能力，因不符合責任能力與行為同時存在原則，不
      能成立行政違犯行為，但若該無責任能力之狀態可歸責於
      行為人之故意或過失行為者，且行為人於精神狀態正常時
      即有侵害特定法益之故意，或對特定法益之侵害有預見可
      能性時，即行為人之欠缺或顯著減低責任能力，係由行為
      人因故意或過失自行招致者，即難謂其屬無責任能力或限
      制責任能力，最高法院28年上字第3816號判例要旨亦採相
      同見解。故而，原審以抗告人係自己故意飲用高粱酒而自
      陷精神障礙，而以行政罰法第9條第5項之「原因自由行為
      」規定，認對抗告人行為處罰之原裁決處分為有理由，必
      須抗告人於精神狀態正常時即有侵害特定法益之故意（即
      最高法院上開判例意旨之「於尚未飲酒之先，即已具有犯
      罪之故意，其所以飲酒至醉，實欲憑藉酒力以增加其犯罪
      之勇氣」）。惟查，原審採信抗告人之父親到庭陳稱之「
      當天因怕抗告人不好入睡，有倒15西西的高粱酒給抗告人
      喝，然後帶他上去睡覺」，而認抗告人於案發當日確有飲
      酒之事實；然自抗告人父親之證詞，亦可知抗告人於飲酒
      之初，並無行政違犯之意圖，且本來在家睡覺，僅因其患
      有酒精性精神病（金門醫院95年10月18日衛署金醫字第
      0950005142號函），於飲酒後導致行為能力受疾病影響，
      進而離家於精神障礙中為駕車行為，及無法配合酒測行為
      ，故抗告人祇因偶然飲酒導致精神疾病發作，因此不能辨
      識其行為違法之能力或依其辨識違法而行為之能力欠缺，
      而陷於行政違犯行為，依上述分析，仍非無行政罰法第 9
      條第3項免罰規定之適用。
（二）再者，案發當日之承辦員警蘇明雄於原審亦曾到庭證稱，
      抗告人當時可聞到酒味，且腳步不稱，就像乩童起乩。則
      從其證詞可知，抗告人當日雖有酒味，然其行為就像乩童
      起乩，顯有精神異常之處，亦可證抗告人案發當日確係發
      生精神障礙而無法配合酒測。此外，抗告人之鄰居陳春庭
      對於抗告人之患有精神疾病及案發當日之情形均甚知悉，
      亦請傳喚其作證，即可知詳情。原審遽為駁回異議之裁定
      ，於法顯有未合。
三、按行為時因精神障礙或其他心智缺陷，致不能辨識其行為違
    法或欠缺依其辨識而行為之能力者，不予處罰；行為時因前
    項之原因，致其辨識行為違法或依其辨識而行為之能力顯著
    減低者，得減輕處罰；前二項規定，於因故意或過失自行招
    致者，不適用之，行政罰法第9條第3、4、5項定有明文。查
    抗告人於95年5月3日業經署立金門醫院出具診斷證明書，記
    載抗告人患有精神病，該署立金門醫院經原處分機關函詢後
    ，覆稱：抗告人診斷為酒精性精神病，合併心情疾患，如果
    病人在酒精中毒狀態下，其行為能力將可能受到影響，此該
    可視為精神耗弱或甚至心神喪失，抗告人如未處於酒精中毒
    或幻覺情形下，其精神狀態接近正常人等語，有該醫院95年
    10月18日衛署金醫師字第0950005142號函在卷可稽。依此，
    抗告人於95年5 月29日案發前，應已知其患有精神疾病，乃
    竟仍飲用高粱酒，此亦經其父王天進證述甚明，則其行為時
    因精神障礙，致不能辨識其行為違法或欠缺依其辨識而行為
    之能力，縱非因故意自行招致，至少亦有過失，自不得依上
    開行政罰法第9 條第3項、第4項不予處罰或減輕處罰。又抗
    告人患有精神疾病已明，自無庸再予傳訊其鄰居陳春庭作證
    ，併予敘明。本件原裁定尚無不當，抗告意旨仍執陳詞，任
    意指摘原裁定不當，非有理由，應予駁回。
四、據上論結，應依刑事訴訟法第412條，裁定如主文。
中　　華　　民　　國　九十六　年　  八  　月  二十八　日
　                交通法庭審判長法　官　蔡　清　遊
                                法　官　黃　玉　清
                                法　官　朱　光　仁
上開正本證明與原本無異。
不得再抗告。
                                書記官  李  麗  鳳
中　　華　　民　　國　九十六　年　　九　　月　二十九　日
